【裁判字號】    90,訴,1024
【裁判日期】    901119
【裁判案由】    重婚
【裁判全文】
臺灣臺南地方法院刑事判決                          九十年度訴字第一二四號
    公  訴  人  臺灣台南地方法院檢察署檢察官
    被      告  甲○○
    被      告  丙○○
    右一被告
    選任辯護人  李合法
                陳靜雲
右列被告因重婚案件，經檢察官提起公訴（九十年度偵字第五四一六號），本院判決
如左：
    主  文
甲○○、丙○○均無罪。
    理  由
一、公訴意旨略以：
    被告甲○○係印度尼西亞共和國國民，前於民國七十八年間，以「蕭倩眉」之名
    義來台灣與乙○○結婚，其婚姻關係仍合法存在，依我國法律規定係有配偶之人
    。詎甲○○婚後與乙○○相處不睦，遂於八十九年九月間之某日，逃離乙○○住
    處，因丙○○之妻亦為印尼人，與甲○○熟識，遂暫住丙○○家中。甲○○與丙○○刻意隱瞞甲○○在台已婚之事實，先由甲○○返回印尼更改原先之姓名「蕭
    倩眉」為「甲○○」後，再持「甲○○」名義之護照來台。丙○○基於幫助之故
    意，媒介甲○○予鄭龍慶（另為不起訴處分）結婚，已改名之甲○○與鄭龍慶於
    九十年二月十六日重為婚姻，且已有夫妻生活之事實。案經乙○○訴由台南縣警
    察局玉井分局報告偵辦，因認被告甲○○、丙○○所為，均係犯有刑法第二百三
    十七條之重婚罪嫌。被告丙○○基於幫助之犯意，從事犯罪構成要件以外之行為
    ，論以幫助犯，並依法減輕其刑
二、檢察官起訴之依據：
    訊據被告丙○○矢口否認有上開犯罪事實，辯稱：伊並不知道甲○○在台灣另有
    婚姻關係存在云云。惟查被告丙○○之上開犯罪事實，業據告訴人乙○○、同案
    被告甲○○於偵查中指述綦詳；被告甲○○對其上開犯嫌則於偵查中坦承不諱，
    並與同案被告丙○○、鄭龍慶於偵查中所述情節相符，另有被告甲○○更名前之
    戶籍資後與更名後之護照影本在卷可稽，被告等之犯嫌均已臻明確。
三、按我國刑法第七條規定：「本法於中華民國人民在中華民國領域外犯前二條以外
    之罪，而其最輕本刑為三年以上有期徒刑者，適用之」。又「中華民國人民在中
    華民國領域外犯重婚罪，縱令回國同居，依刑法第七條規定，不適用刑法處斷」
    （三十六年院解字第三六一九號）。次按刑法第二百三十七條重婚罪之法定刑為
    五年以下有期徒刑，並非最輕本刑三年以上有期徒刑，準此，我國人民如在我國
    領外犯重婚罪，依前開規定，不得適用我國刑法處斷。
四、查據卷附內政部核准取得中華民國國籍一覽表顯示，本案被告甲○○已於八十九
    年六月二十二日即經我國內政部核准取得中華民國國籍；次查，被告甲○○於九
    十年五月九日偵訊筆錄稱：「我是在今年三月間（詳細日期已忘記）與鄭龍慶結
    婚的，當時有在我印尼家中舉行婚禮及宴請親朋好友約有十餘人，回台後才至南
    化戶政事務所辦理結婚登記。」等語，可知被告甲○○與鄭龍慶係出境至印尼舉
    行結婚公開儀式。因此，渠二人於九十年三月間先至中華民國領域外即印尼舉行
    結婚公開儀式及宴請親朋好友，固已符合我國民法第九百八十二條結婚應有公開
    儀式及兩人以上之證人之形式要件，但其重婚犯罪行為在中華民國領域外，依前
    開刑法第七條之規定及院解三六一九號解釋，被告甲○○於我國領域外之重婚
    行為應不適用我國刑法處斷，即行為不罰。
五、按幫助犯屬於從犯，於我國實務上，例如最高法院八十五年度台上字第四六九四
    號裁判要旨：「刑法上之幫助犯，以正犯已經成立犯罪為構成要件，故幫助犯並
    無獨立性，如無他人犯罪行為之存在，幫助犯即無由成立。又因幫助犯之無獨立
    性，故幫助犯須對正犯之犯罪事實，具有共同之認識而加以助力始可」；最高法
    院八十四年度台上字第五九九八號裁判要旨：「幫助犯係從屬於正犯而成立，並
    無獨立性，故幫助犯須對正犯之犯罪事實，具有共同認識而加以助力，始能成立
    ，其所應負責任，亦以與正犯有同一認識之事實為限」；最高法院八十三年度台
    上字第一七四七號裁判要旨：「刑法上之幫助犯，以正犯已經犯罪為前提要件，
    故幫助犯無獨立性，係從屬於正犯而成立，如無他人犯罪行為之存在，幫助犯即
    無由成立」；最高法院八十二年度台上字第七０二０號裁判要旨：「按刑法上之
    幫助犯係指以幫助之意思，在他人實施犯罪行為前或實施中予以助力為構成要件
    。若於他人犯罪完成後為之幫助，除法律別有處罰規定，應依其規定論處罪刑外
    ，尚難以從犯之例相繩」；最高法院八十二年度台上字第六一０四號裁判要旨：
    「我國刑法就幫助犯言，係採共犯從屬性說，並不認幫助犯之幫助行為為實行行
    為，是以幫助行為之是否既遂，仍應以正犯之實行行為為準。本件公訴意旨所指
    之正犯「阿慧」既無實行行為，有如前述，則被告基於幫助犯意之上開行為，是
    否為買賣之要約行為？即非所論」。查本件正犯即被告燕燕既不適用我國刑法處
    斷，屬於行為不罰，如前所述，則幫助犯即被告丙○○部分，縱有重婚之「幫助
    行為」，揆諸上開說明，其幫助犯亦無由成立。
六、至被告甲○○於印尼先舉行結婚公開儀式，嗣後回台灣至南化戶政事務所辦理結
    婚登記，按結婚登記並非我國民法規定結婚成立之形式要件，該等行為乃犯罪已
    完成後發生之另一事實，自非重婚罪之構成要件，要不論被告丙○○是否知悉甲○○回台灣辦理結婚登記之事，就此更無幫助之行為。因此，被告甲○○嗣後回
    台灣辦理結婚登記乙事，被告二人均不因此有該當重婚罪之情事。
據上論斷，應依刑事訴訟法第三百零一條第一項，判決如主文。
本件經檢察官周文祥到庭執行職務。
中      華      民      國      九十      年      十一    月    十九    日
                              臺灣臺南地方法院刑事第一庭
                                    法  官   蘇義洲
右正本證明與原本無異。
如不服本判決，應於判決送達後十日內向本院提出上訴狀( 應附繕本 )。
                                    書記官   岑  玢
中      華      民      國      九十      年      十一    月    十九    日


司法院資訊處製作；財團法人民間司法改革基金會備份。
